【裁判字號】    90,上訴,41
【裁判日期】    900409
【裁判案由】    妨害投票
【裁判全文】
臺灣高等法院臺南分院刑事判決             九十年度上訴字第四一號        Ｃ
      上  訴  人
      即  被  告  甲  ○  ○
      選任辯護人  翁  瑞  昌  律師
右上訴人因妨害投票案件，不服臺灣臺南地方法院八十九年度訴字第二五三號，中華
民國八十九年十月三十日第一審判決（起訴案號：臺灣臺南地方法院檢察署八十八年
度偵字第一四九六○號、八十九年度偵字第一一二號）提起上訴，本院判決如左：
      主      文
上訴駁回。
甲○○緩刑伍年。
      事      實
一、甲○○為台南市西區協進里現任里長，台南市第十六屆西區協進里里長候選人，
    並為台南市○○路○段三二四號戶長，張佩儀則擔任甲○○秘書（已判處有期徒
    刑柒月，褫奪公權貳年，緩刑參年確定），於民國（下同）八十七年六月間里長
    選舉時，為增加票源，以利甲○○當選里長，竟基於共同犯意聯絡，由甲○○主
    導，張佩儀及其他人員（或不知情，或遷徙後即離職未參與選舉事務），明知甲
    ○○戶籍地兼里長辦事處台南市○○路○段三二四號並無法提供大量戶口實際居
    住，仍於八十七年二月四日至同年月十二日，除原住戶之人外，如附表之人均實
    際居住於該里之外，且將不會真正遷入上開地址居住（俗稱幽靈人口），仍辦理
    虛報遷入「如附表」之戶口（包括張佩儀本人）至該住址，違反戶籍法規定虛遷
    入上開地址，使西區戶政事務所不察將上開虛報遷入上開地址之人編入該里選舉
    人名冊公告確定，於選舉名冊上，具投票資格者，台南市○○路○段三二四號之
    選舉人增加為二十九人（虛報遷入者有如附表十四人），前述虛遷入戶之人除附
    表「編號十二至十四」於同年三月至四月間即遷出無投票權外，均前往投票，使
    該里投票發生不正確結果，甲○○於協進里獲得三百八十二票（百分之六十得票
    率），當選該里里長。上開虛遷入之戶口則多數於選後八十七年五、六、七月間
    ，由張佩儀或本人辦理遷出。
二、案經臺灣臺南地方法院檢察署檢察官簽分及自動檢舉偵查起訴。
      理      由
一、訊據上訴人即被告張佩儀坦承辦理遷入時，明知係為了選舉等語，被告甲○○則
    否認妨害投票罪嫌，辯稱該址是華平俱樂部員工宿舍，裡面的住戶有些是員工，
    有些是親戚云云，惟查附表所示之人均係於八十七年二月四日至十一日間陸續遷
    入，又均於選後之八十七年五、六、七月間即辦理遷出，且投票日均有前往投票
    ，未免過於湊巧，此外復有選舉人領票清冊、上開虛遷入戶之遷入、遷出申請書
    、戶籍謄本等件附卷可稽。而八十八年九月六日經檢察官核發搜索票由警方前往
    上址搜查，民生路二段三二四號係五樓住宅，一樓為店面，五樓為佛堂，二樓至
    四樓才有房間，總共才六間房間，顯然無法容納設籍戶口二十九人之數量，有搜
    索筆錄在卷可憑，故渠等欲利用上開虛報遷入戶取得里長投票優勢，已甚明顯，
    被告甲○○辯稱非為選舉或其不知情等語，顯為卸責之辭，不足採信。
二、至辯護人具狀所稱之王淑英、張天來、陳文松、李靜香、陳玉真、林水生、郭儒
    欽、曾女儀、陳文進、黃淑華等人均非起訴書所指於八十七年二月四日至同年月
    十二日辦理虛報遷入之如附表所示之人，又附表所示之人是否為被告公司之員工
    及林世鴻、洪花美、林婉萍、趙文益等人是否早已無居住於上址之事實，均不影
    響本案犯罪事實之認定；又起訴書附表編號１所示之陳司凱為被告公司之司機，
    自八十六年十月間即居住上址，住了約一年之事實，已據證人陳司凱於原審審理
    中到庭結證無訛，雖其戶籍於八十七年二月四日始遷入，仍應認其並無虛報遷入
    之事實，均併此敘明。
三、關於使幽靈人口虛報遷入取得投票權，並致投票發生不正確結果，是否有刑事罪
    責，論者有謂以遷入登記要求必須實際居住，有違反憲法保護居住遷徙自由問題
    ；選舉罷免法第二十三條既規定選舉投票清冊以戶籍登記為主，縱為虛報遷入，
    亦無投票不實情形；又戶籍法對虛報遷入僅處以罰鍰，足見立法時對此已有考量
    ，無理由科以刑罰；另刑法第一百四十六條之構成要件中，並無虛遷入戶之規定
    ，以此處罰選舉幽靈人口，有違罪刑法定主義；又刑法妨害投票罪以影響投票結
    果為構成要件，而我國公職人員選舉採取秘密投票，既不可能知悉選舉人之投票
    對象，無從確定其是否足致特定候選人當選而使投票發生不正確結果；且國內政
    治生態，常有非選舉區居民，為在該地取得被候選人資格，方於選前遷入戶籍，
    國人並不質疑其正當性，何以獨對選舉人要求不得於選前遷入等語。惟按：
（一）行政罰之目的及性質與刑事處罰不同，並無代替刑法處罰犯罪之效力；違反行
      政法規之違法行為，如同時該當於刑法犯罪構成要件者，仍無礙於犯罪行為之
      成立，不因其應受行政處罰而解免其刑事責任。本件依公職人員選舉罷免法第
      三十八條第三項、第四十五條之四、第四十五條之五、第六十五條規定，候選
      人保證金之發還、沒收，及競選經費之捐贈限制，與選舉經費之補助，暨有關
      全國不分區、僑居國外國民之國民大會代表、立法委員選舉當選人名額，均以
      投票得票率之多寡而為決定及分配。參照上開規定，投票得票率之多寡，除關
      係候選人之當選與否外，猶與上開各項選舉結果攸關。因之，刑法第一百四十
      六條所謂「使投票發生不正確之結果」，除指使某候選人當選與否之選舉結果
      外，兼指使得票率等投票結果發生不正確結果之情形在內。按憲法第一百二十
      九條所規定之無記名投票方法，固有使投票內容隱密之效果；然如故意使非真
      正居住於各該選舉區之人以虛報遷入戶籍登記之手段，使戶籍機關將之列入該
      選舉區之選舉人名冊內而投票選舉，則顯足以使各該選舉區計算得票率基礎之
      選舉人之人數及投票之票數為不實之增加，且其虛報遷入登記之人數愈多，虛
      增之選舉人數及投票之票數亦相對增加。縱因查證困難，無法得知其等投票選
      舉之特定候選人為何人，然不論其投與何一候選人，其既已使選舉權人之人數
      及投票數為不實之增加，自足以使投票發生不正確之結果（最高法院八十八年
      度台上字第五八九五號判決參照）。
（二）綜上所述，足見被告等人所辯為圖卸刑責之詞，不足採信。本件事證明確，被
      告之犯行，堪予認定。
四、核被告甲○○與已判決確定之被告張佩儀共同以非法之方法，使投票發生不正確
    之結果，核被告與張佩儀所為，均犯刑法第一百四十六條第一項之妨害投票正確
    罪；被告二人於上開犯行間，有共同犯意聯絡及行為分擔，均為共同正犯。又被
    告甲○○及張佩儀雖有數個虛報遷入戶籍行為，惟此為犯一個妨害投票正確罪之
    數個接續行為，尚非連續犯，公訴意旨認被告等二人應成立連續犯，尚有誤會，
    附此敘明。原審法院認被告犯罪事證明確，適用公職人員選舉罷免法第九十八條
    第三項，刑法第一百四十六條第一項、第二十八條、第三十七條之規定，並審酌
    被告甲○○參選里長，不思以政見、才識、操守爭取選民認同，而以非法手段不
    實遷入他人戶籍，增加得票數，使實際居住該里，與該里利害與共之里民，未能
    透過選舉，有效依己願選出所認同之里長，嚴重破壞民主機制之正常運作，及其
    犯罪後態度等一切情狀，量處有期徒刑一年，併依公職人員選舉罷免法第九十八
    條第三項之規定，宣告被告甲○○褫奪公權四年。本案經核原審認事用法俱無不
    合，量刑亦稱妥適，被告上訴意旨否認犯罪，指摘原判決不當，並無可取，為無
    理由，應予駁回。復查被告未曾受有期徒刑以上刑之宣告，有本院被告全國前案
    紀錄表在卷可憑，渠因為選舉競爭，當選心切，思慮欠週，誤觸刑章，經此偵審
    程序教訓，應知警惕諒無再犯之虞，本院認所宣告之刑，以暫不執行為適當，併
    諭知緩刑五年，以勵自新。
據上論結，應依刑事訴訟法第三百六十八條，刑法第七十四條第一款，判決如主文。
本案經檢察官王碧霞到庭執行職務。
中    華    民    國      九十      年      四      月      九          日
                                  臺灣高等法院臺南分院刑事第四庭
                                      審判長法官  陳    義    仲
                                            法官  徐    財    福
                                            法官  宋    明    蒼
右正本證明與原本無異。
如不服本判決，應於判決送達後十日內向本院提出上訴狀，其未敘述理由者並應於提
出上訴狀後十日內向本院補提理由書（應附繕本)。
                                      法院書記官  余    素    美
中    華    民    國      九十      年      四      月      十一        日
附錄法條：
刑法第一百四十六條第一項：以詐術或其他非法之方法，使投票發生不正確之結果或
                          變造投票之結果者，處五年以下有期徒刑。


司法院資訊處製作；財團法人民間司法改革基金會備份。
